最高法院刑事判決            一○○年度台上字第四○三二號
上  訴  人  黃名世
            黃充生
            張勝紘
            陳志中
            朱宏傑
上 列三 人
共      同
選任辯護人  吳宜臻律師
            林宗翰律師
上  訴  人  潘勝南  男民國○○年○○月○日生
                    身分證統一編號：Ｚ000000000  
                    住高雄市○○區○○路49巷6之7號
                    居台灣省彰化縣彰化市○○○路575號之3
            江長信  男民國○○年○○月○○日生
                    身分證統一編號：Ｚ000000000  
                    住台灣省彰化縣彰化市○○路11巷13號
上 列二 人
共      同
選任辯護人  林美倫律師
            陳勵新律師
            張衛航律師
上列上訴人等因違反銀行法等案件，不服台灣高等法院中華民國
一○○年二月二十五日第二審判決（九十九年度金上重訴字第八
、一二號，起訴案號：台灣台北地方法院檢察署九十七年度偵字
第一六二九三、二一五六八、二三一五七號、九十八年度偵字第
一三八三○號；追加起訴案號：九十七年度偵字第一六三○五號
），提起上訴，本院判決如下：
    主  文
原判決關於黃名世有罪、暨黃充生、張勝紘、陳志中、潘勝南、
朱宏傑及江長信部分均撤銷，發回台灣高等法院。
    理  由
原判決撤銷第一審關於上訴人黃名世違反銀行法部分之科刑判決
，改判仍論處黃名世共同法人之行為負責人違反非銀行不得經營
收受存款之規定，其犯罪所得達新台幣（下同）一億元以上罪刑
（處有期徒刑十二年，併科罰金四億元）；並維持第一審關於論
處上訴人黃充生、張勝紘、陳志中、潘勝南、朱宏傑、江長信共
同法人之行為負責人違反非銀行不得經營收受存款之規定，其犯
罪所得達一億元以上罪刑部分之判決（其中黃充生處有期徒刑十
年，併科罰金二億元、張勝紘處有期徒刑七年四月，併科罰金五
千萬元、陳志中處有期徒刑八年六月，併科罰金一億元、潘勝南
處有期徒刑七年二月，併科罰金五千萬元、朱宏傑處有期徒刑七
年四月，併科罰金五千萬元、江長信處有期徒刑一年十月），駁
回渠等在第二審上訴。固非無見。
惟查：(一)、有罪判決書記載之事實，為判斷其適用法令當否之準
據，應將法院依職權認定與論罪科刑有關之事實，凡犯罪之時間
、地點、方法、態樣，以及適用法律有關之事項，均應為詳實之
記載，然後於理由內逐一說明其憑以認定之證據，並使事實認定
與理由說明，互相適合，方為合法。倘若事實未有記載，而理由
加以說明，或事實已有記載，而理由未予說明，或事實認定與理
由說明，不相一致，或事實或理由欄內之記載，前後齟齬，或事
實認定與所採之證據不相適合，按諸刑事訴訟法第三百七十九條
第十四款規定，均為判決不載理由，或所載理由矛盾，其判決當
然違背法令。原判決有下列判決不載理由，或所載理由矛盾之違
誤：、共同正犯間，固非僅就其自己實施之行為負其責任，其
在犯意聯絡之範圍內，對於他共同正犯所實施之行為，亦應共同
負責。然後行為人如就前行為人之行為，並無認識且亦無利用既
成之事實達到一定之犯罪者，難認後行為人就前行為人之前行為
亦應負共同正犯之責。本件原判決認定上訴人等係共犯法人之行
為負責人違反非銀行不得經營收受存款之規定，其犯罪所得達一
億元以上之罪，然稽之原判決附件一集團成員職稱表，上訴人等
各自參與本件犯罪之時間，其中黃名世為民國九十三年九月起、
黃充生為九十四、九十五年間起、張勝紘為九十五年間起、陳志
中為九十五年三月六日起、朱宏傑為九十四年間起、潘勝南為九
十三年十月間起、江長信為九十四年五月間起，所參與犯罪之時
間均不同，原判決未釐清渠等對前行為人所為之犯罪行為有無認
識，有否利用前行為人既成之事實達到一定之犯罪；又若無所認
識或利用前行為人既成之事實時，則上訴人等於各該參與犯罪時
期，其於共同犯意聯絡範圍內之共同犯罪所得是否均達一億元以
上。即遽以「二人以上共同實施犯罪，應負共同責任，是共同正
犯因犯罪所得之贓款，自應合併計算，二人以上共同實施犯罪，
有犯意聯絡及行為分擔，自任職起至查獲為止，在共同意思範圍
以內，應對於全部所發生之結果共同負責，是就犯罪所得之計算
，個人縱未分得或圖得任何財物及不法利益，然共犯者間所得或
圖得之財物及不法利益總數仍應併計。從而，共同正犯間，其犯
罪所得之計算，『不論其加入時間點為何』，均應合併計算，而
無庸分開計算。」（見原判決第四十二頁第十一至十八行）等語
。認上訴人等犯本件之罪之共同犯罪所得均達一億元以上，其認
定除嫌速斷外，亦有判決理由不備之違誤。、原判決認定上訴
人等違反銀行法第一百二十五條第三項、第一項後段所定，共同
法人之行為負責人違反非銀行不得經營收受存款之規定，其犯罪
所得達一億元以上之罪。然就渠等犯罪所得達一億元以上部分，
僅於事實欄載明：「……總計各吸金團隊所得之資金共計十二億
六千二百六十三萬八千四百八十元（詳如附件三之上下線投資資
料表）」（見原判決第二十一頁第二十至二十一行）；於理由欄
則載明：「被告黃世名等人所招攬、吸收之資金數額（即如附件
三『上下線投資資料』所示），業據原審（即第一審）法院勘驗
被告黃炳鈞於日商富地滋公司任職時所使用之電腦硬碟無訛……
」（見原判決第四十頁第十六至十九行）等語。然稽之原判決附
件三「上下線及投資明細」所示，僅記載各層上下線人員編號及
姓名、投資總金額等事項，並無載明各該投資人投資之時間，或
係經由謄濬集團中何公司、何方案而參與投資，致無從判斷如前
述上訴人等各自於共同犯意聯絡範圍內，其犯罪所得是否達一億
元以上，亦有判決不載理由之違誤。、原判決認定黃名世同時
觸犯刑法第三百三十九條第一項詐欺罪、第二百十六條、第二百
十五條、第二百二十條行使業務登載不實準文書犯行部分，原判
決事實欄係記載「黃名世復基於意圖為自己不法所有，明知不實
事項而登載於業務上文書之概括犯意，利用不知情之黃炳鈞架設
新的帳務系統、股務系統後，指示不知情之黃炳鈞或其他集團員
工，於上開帳務、股務系統不實登載黃名世自行虛偽杜撰的投資
績效、獲利數據，藉此虛構高額獲利以引誘社會不特定投資人。
」（見原判決第二十頁第八至十三行）等語，然並未於判決理由
詳敘其認定之依據。而上開帳務、股務系統所登載不實之資料，
是否係指第一審於九十八年七月二十七日所勘驗黃炳鈞提出之被
害人投資金額一覽表、上下線投資資料、股務系統投資金額資料
表（即原判決附件三之資料）？倘若無訛，然該資料若屬虛偽不
實，又何以得據為認定上訴人等所招攬、吸收之資金數額？俱未
見原判決予以釐清，自有判決理由不備及矛盾之違誤。、銀行
法第一百二十五條第三項之行為負責人，係指實際參與違法經營
收受存款業務之決策或參與實行收受存款業務行為之法人負責人
而言。稽之原判決附件一集團成員職稱表，其中陳志中、潘勝南
分別擔任騰濬集團執行副總及副總經理（下稱前者），而張勝紘
、朱宏傑及已判決確定之王俊超、徐志豪、劉建邦、劉雲鳳、蔡
佩修、蔡瓊櫻、簡彩玲、朱宏益、林柏伸、蘇柏嘉等人，亦分別
擔任執行副總及副總經理職務（下稱後者），然何以前者可據以
認定係屬銀行法第一百二十五條第三項所稱之「行為負責人」（
見原判決第四十六頁第十七至十九行），後者則否（見原判決第
四十六頁第二十三至三十行）？原判決就此相歧異之認定，未說
明其理由，併有判決理由不備及理由矛盾之違誤。、原判決事
實欄認定，上訴人等共同基於非法吸收存款及資金之犯意聯絡，
先後將葛雷國際投資股份有限公司名稱變更登記為騰濬管理顧問
股份有限公司（下稱騰濬管顧公司）、及設立竑宇投資股份有限
公司（下稱竑宇投資公司）、騰昶投資股份有限公司（下稱騰昶
投資公司）、宏睿投資股份有限公司（下稱宏睿投資公司）、騰
紘管理顧問股份有限公司（下稱騰紘管顧公司）、鴻騰投資股份
有限公司（下稱鴻騰投資公司）、申富管理顧問股份有限公司（
下稱申富管顧公司）、飛僑管理顧問股份有限公司（下稱飛僑管
顧公司）（管顧公司負責辦理理財講座、教育訓練、招攬業務等
吸收資金業務，嗣後所吸收之資金則掛入各投資公司內，嗣改新
制使投資人轉換為各投資公司股東），以擴大吸收資金之規模（
見原判決事實欄一、(一)）。是上開各公司均有從事本件非法吸收
資金之業務。而理由欄係載：「本件騰濬管顧公司、竑宇投資公
司、騰昶投資公司、宏睿投資公司、騰紘管顧公司等，既均非銀
行，被告等人竟以投資名義，向不特定之人吸收資金，而給付與
本金顯不相當之紅利而經營收受存款業務，違反上開銀行法第二
十九條第一項及第二十九條之一規定，其犯罪所得達一億元以上
，應依同法第一百七十五條第一項後段論處（應係第一百二十五
條第一項後段之誤），惟騰濬管顧公司、竑宇投資公司、騰昶投
資公司、宏睿投資公司、騰紘管顧公司係法人，依同法第一百七
十五條第三項（應係第一百二十五條第三項）規定，應處罰其行
為負責人。」（見原判決第四十六頁第九至十七行），然就其中
犯罪事實欄所列之鴻騰投資公司、申富管顧公司、飛僑管顧公司
等三家公司是否有違反銀行法第二十九條第一項及第二十九條之
一之規定，應依同法第一百二十五條第一項後段論處，原判決未
予敘明，亦有判決事實與理由矛盾之違誤。、銀行法第一百三
十六條之一規定：「犯本法之罪，因犯罪所得財物或財產上利益
，除應發還被害人或得請求損害賠償之人外，屬於犯人者，沒收
之。如全部或一部不能沒收時，追徵其價額或以其財產抵償之。
」原判決雖敘述：上訴人等吸金之金額雖高達十二億，惟均係應
返還於被害人者，故不併諭知沒收追繳（見原判決理由伍、(四)）
等語。然依原判決附件三所載，黃充生、朱宏傑、潘勝南、江長
信、張勝紘、陳志中均有受他人招攬而為投資之行為（見原判決
第七十三、八十五、八十七、八十八、九十八頁），原判決復認
黃充生、朱宏傑、潘勝南、江長信、張勝紘、陳志中投資之資金
，不失成本費用之一，應為犯罪所得之一部，無須扣除（見原判
決理由貳、二、(二)、1.），果若無誤，則其等身分已非單純犯罪
被害人，則所投資之金額，何以不得宣告沒收或以財產抵償之，
原判決前揭論述，亦有判決理由矛盾之違法。(二)、判決不適用法
則或適用不當者，為違背法令，刑事訴訟法第三百七十八條定有
明文。原判決有下列適用法則不當之違背法令：、銀行法第一
百二十五條第一項之罪，以違反第二十九條第一項，非銀行而經
營收受存款、受託經理信託資金、公眾財產，或辦理國內外匯兌
業務為要件。所謂收受存款或視為收受存款，係指同法第五條之
一所規定，向不特定之多數人收受款項或吸收資金，並約定返還
本金或給付相當或高於本金之行為；或同法第二十九條之一所規
定，以借款、收受投資、使加入為股東或其他名義，向多數人或
不特定之人收受款項或吸收資金，而約定或給付與本金顯不相當
之紅利、利息、股息或其他報酬之以收受存款論之行為而言。從
而行為人必須以前揭和平之方法向不特定之多數人收受款項或吸
收資金，僅因其非銀行未經許可經營前揭業務者，始與該罪之構
成要件相當。倘行為人係以詐欺之方法取得款項，該款項即屬於
贓物，因其並無「返還本金、給付相當或高於本金」或「給付與
本金顯不相當之紅利、利息、股息或其他報酬」之意思，縱佯為
給付之約定，亦僅為施用詐術之手段而已，即非所謂之「收受存
款」或「以收受存款論」之行為，而屬於刑法第三百三十九條第
一項詐欺取財或修正前刑法第三百四十條以犯詐欺罪為常業之範
圍，要非銀行法第一百二十五條第一項之罪。兩者規範之行為不
同，應予分辨。本件原判決認黃名世於帳務系統、股務系統中虛
偽登載不實之投資績效部分，係犯刑法第三百三十九條第一項詐
欺罪、第二百十六條、第二百十五條、第二百二十條行使業務登
載不實準文書罪。並與其所違反銀行法第一百二十五條第三項、
第一項之罪間，係一行為而觸犯數罪名，為想像競合犯，依刑法
第五十五條之規定，從一重之銀行法第一百二十五條第三項、第
一項之罪論斷（見原判決貳、八、(二)、(三)）。亦即，原審認黃名
世所犯原判決事實欄所載犯行，係同時違反銀行法第一百二十五
條第三項、第一項，及刑法第三百三十九條詐欺罪等規定，揆諸
上開說明，其適用法則即有不當。、刑法第五十九條所規定之
酌量減輕其刑，係裁判上之減輕，必以犯罪之情狀可憫恕，認為
宣告法定最低度之刑猶嫌過重者，始有其適用。如別有法定減輕
之事由，應先依法定減輕事由減輕其刑後，科以最低刑度，猶嫌
過重時，始得為之。查，本件原判決以張勝紘、朱宏傑二人就騰
濬集團之吸金業務並無任何決策、主導權，其可罰性較黃名世、
黃充生、潘勝南、陳志中擔任集團執行長及主要吸收資金團隊之
負責人具有身分、特定關係為輕，爰依刑法第三十一條第一項但
書之規定，均予以減輕其刑二分之一，又衡以張勝紘、朱宏傑二
人均未參與騰濬集團吸收資金業務之決策，且或自身投入資金，
所招攬對象多為親朋好友，而未成為團隊負責之人，或僅受僱擔
任行政職務並未招攬他人，是其等參與程度及惡性，顯較真正具
有公司業務主導權之黃名世、黃充生、潘勝南、陳志中等人較為
輕微，認張勝紘、朱宏傑之犯罪情節客觀上均尚堪憫恕，縱依刑
法第三十一條第一項但書減輕其刑後，量處最低法定刑度之有期
徒刑三年六月，猶屬過重，難謂符合罪刑相當性及比例原則，且
其等犯罪之情狀尚可憫恕，均依刑法第五十九條之規定，遞減輕
其刑（見原判決第四十七頁第三至十七行）。惟銀行法第一百二
十五條第一項後段之法定刑為七年以上有期徒刑，得併科二千五
百萬元以上五億元以下罰金，就有期徒刑部分，若認張勝紘、朱
宏傑依刑法第三十一條第一項但書減輕其刑二分之一（即有期徒
刑三年六月）後，猶屬過重，有再依刑法第五十九條之規定遞減
輕其刑時，即應量處有期徒刑一年九月以上三年六月未滿之刑期
，始符規定，然原判決既認張勝紘、朱宏傑量處最低法定刑度之
有期徒刑三年六月，仍屬過重，遂依刑法第五十九條規定酌減其
刑，復又維持第一審分別論處張勝紘、朱宏傑均為有期徒刑七年
四月，併科罰金五千萬元之刑期，而駁回其等之第二審上訴。原
判決除有主文與理由之矛盾，併有判決適用法則不當之違誤。
、本件原判決認定上訴人等行為後，刑法業經修正，並自九十五
年七月一日生效施行，而為新舊法比較（見原判決理由貳、七）
。復認銀行法第二十九條之一係以「向多數人或不特定人」收受
款項或吸收資金為要件，自屬營業犯性質，以同種類之行為為目
的之集合體或個人，具有多次性、持續性與集合性之內涵，核其
性質應屬於集合犯中之營業犯類型，為實質上一罪，上訴人等雖
均有多次之吸收資金或介紹他人加入之行為，然均應僅論以一罪
（見原判決理由貳、八、(一)、3.），另黃名世上開帳務系統虛偽
登載不實之投資績效犯行，與所犯違反銀行法第一百二十五條第
三項、第一項後段之罪，係一行為觸犯數罪名，為想像競合犯（
見原判決理由貳、八、(三)）。而依原判決事實欄之記載，上訴人
等於九十六年間仍有招攬投資之行為，直至九十六年七月十六日
始因關閉帳務系統為止（見原判決事實欄三），則原判決仍為上
開新舊法比較，自有違誤。綜上，以上或為上訴意旨所指摘，或
為本院得依職權調查之事項，應認原判決關於黃名世有罪，暨黃
充生、張勝紘、陳志中、潘勝南、朱宏傑及江長信部分均有撤銷
發回之原因。至原判決理由八、(二)說明黃名世同時犯刑法第三百
三十九條第一項詐欺罪、第二百十六條、第二百十五條、第二百
二十條行使業務登載不實準文書罪部分，基於審判不可分原則，
應併予發回。又原判決理由參說明黃充生、陳志中、潘勝南、張
勝紘、朱宏傑及江長信不另為無罪諭知部分，亦基於審判不可分
原則，併予發回。另原判決理由八（論罪部分）、(一)、1.論處上
訴人等違反銀行法「第一百七十五條第一項後段」及「第一百七
十五條第三項」規定部分，應係「第一百二十五條第一項後段」
及「第一百二十五條第三項」之誤，案經發回，宜一併注意改正
。
據上論結，應依刑事訴訟法第三百九十七條、第四百零一條，判
決如主文。
中    華    民    國  一○○  年    七    月  二十一  日
                      最高法院刑事第十二庭
                          審判長法官  黃  正  興  
                                法官  林  秀  夫  
                                法官  許  錦  印  
                                法官  林  瑞  斌  
                                法官  謝  靜  恒  
本件正本證明與原本無異
                                      書  記  官  
中    華    民    國  一○○  年    七    月  二十五  日
                                                      Ｅ